ACORDAO-COMPLETO-2530256

ACÓRDÃO 1551/2022 ATA 9/2022 - SEGUNDA CÂMARA

VISTOS, relatados e discutidos estes autos em que se analisa ato de concessão de aposentadoria deferida pela Fundação Instituto Brasileiro de Geografia e Estatística em benefício da Sra. Angela Ilcelina Holanda Nery.
ACORDAM os Ministros do Tribunal de Contas da União, reunidos em Sessão da 2ª Câmara, ante as razões expostas pelo Relator, e com fulcro nos incisos III e IX do art. 71 da Constituição Federal e nos arts. 1º, inciso V, e 39, inciso II, da Lei 8.443/1992, c/c o art. 259, inciso II, do Regimento Interno/TCU, em:
9.1. considerar ilegal a concessão de aposentadoria em favor da Sra. Angela Ilcelina Holanda Nery, negando registro ao correspondente ato; 
9.2. dispensar o ressarcimento das quantias indevidamente recebidas de boa-fé pela interessada, consoante o disposto no Enunciado 106 da Súmula da Jurisprudência do TCU;
9.3. determinar à Fundação Instituto Brasileiro de Geografia e Estatística, no prazo de 15 (quinze) dias a contar da ciência deste Acórdão, que:
9.3.1. abstenha-se de realizar pagamentos decorrentes do ato ora impugnado, sujeitando-se a autoridade administrativa omissa à responsabilidade solidária, nos termos do art. 262, caput, do Regimento Interno/TCU, promovendo, no mesmo prazo, a correção do cálculo nos proventos da Sra. Angela Ilcelina Holanda Nery;
9.3.2. dê ciência do inteiro teor desta Deliberação à interessada, alertando-a de que o efeito suspensivo proveniente da interposição de possíveis recursos perante o TCU não a exime da devolução dos valores percebidos indevidamente após a notificação, caso os recursos não sejam providos, encaminhando, no prazo de 30 (trinta) dias, comprovante da referida ciência a este Tribunal; e
9.3.3. emita novo ato de concessão de aposentadoria em favor da Sra. Angela Ilcelina Holanda Nery e promova seu cadastro no sistema e-Pessoal, livre da irregularidade verificada, sendo submetido a este Tribunal, nos termos da IN/TCU 78/2018.

Ato de concessão inicial de aposentadoria deferida pela Fundação Instituto Brasileiro de Geografia e Estatística em benefício da Sra. Angela Ilcelina Holanda Nery.

Segunda Câmara

Fundação Instituto Brasileiro de Geografia e Estatística.

3. Interessada: Angela Ilcelina Holanda Nery (XXX.739.902-XX).

13.1. Ministros presentes: Bruno Dantas (Presidente), Augusto Nardes, Aroldo Cedraz e Antonio Anastasia.
13.2. Ministro-Substituto presente: Marcos Bemquerer Costa (Relator).

MARCOS BEMQUERER

Trata-se do ato de concessão inicial de aposentadoria deferido pela Fundação Instituto Brasileiro de Geografia e Estatística em benefício da Sra. Angela Ilcelina Holanda Nery.
2.	 A Secretaria de Fiscalização de Integridade de Atos e Pagamentos de Pessoal e de Benefícios Sociais - Sefip analisou o processo, concluindo haver irregularidade na concessão, conforme a instrução inserta à peça 5, assim vazada: 
"9. Ato: 80431/2019 - inicial - interessada: Angela Ilcelina Holanda Nery - CPF XXX.739.902-XX
9.1. Parecer do Controle Interno: considerar o ato legal.
9.2. Constatações e análises: 
9.2.1. Houve o registro de pelo menos uma rubrica com 'denominação para análise pelo TCU = vantagem de caráter pessoal (82107 - VPNI ART.62-A LEI 8112/90 - AP, Vantagem de caráter pessoal - VPNI art. 62-A Lei 8.112/90) - R$ 921,06.
a. Justificativa do Gestor de Pessoal: não há. Verificação efetuada no âmbito do TCU.
b. Análise do Controle Interno: não há. Verificação efetuada no âmbito do TCU.
c. Análise da Equipe Técnica: legal.
A concessão da vantagem de quintos ou décimos está em consonância com a jurisprudência deste Tribunal e os critérios das Leis 8.911/1994 e 9.624/1998 (os períodos anteriores a 8/4/1998 são suficientes para a incorporação da vantagem de quintos) .
9.2.2. Houve o registro de pelo menos uma rubrica com 'denominação para análise pelo TCU = Decisão judicial - 16171 - DECISAO JUDICIAL TRANS JUG APO - Decisão judicial - Outros - R$ 667,20) .
a. Justificativa do Gestor de Pessoal: não há. Verificação efetuada no âmbito do TCU.
b. Análise do Controle Interno: não há. Verificação efetuada no âmbito do TCU.
c. Análise da Equipe Técnica: ilegal.
A sentença concedeu a extensão de gratificação ('GDIBGE') paga aos ativos para os inativos. O dispositivo de sentença foi exarado nos seguintes termos (p. 13 do ato) :
'...dou provimento ao recurso de apelação para, ao julgar procedente o pedido contido na petição inicial, conceder a segurança pleiteada para determinar que a autoridade impetrada promova o pagamento aos substituídos (a saber, aos aposentados e pensionistas do IBGE associados a Associação impetrante) , da parcela denominada GDIBGE na mesma proporção que é paga aos servidores em atividade mencionados no art. 80 da Lei n 11.355/2006.'
Conforme tabela salarial do cargo (anexo) - art. 80 da Lei 11.355/2006, a GDIBGE é composta de parcela de desempenho institucional (80 pts) e parcela decorrente de avaliação de desempenho individual (20 pts) . Dessa forma, nos termos da sentença, ao inativo é devido a parcela de desempenho institucional, sendo que a parcela de desempenho individual não se aplica ao caso, porque não tem como os inativos serem submetidos a este critério de avaliação.
Dessarte, conforme tabela salarial, a diferença entre a parcela (GDIBGE) devida ao inativo (50 pts - R$ 834,00) e aquela devida ao ativo (80 pts - R$ 1.334,40) é de R$ 500,40. Em consulta ao contracheque (anexo) , o valor pago com base na decisão judicial é de R$ 667,20, acima do devido. Logo, resta constatado pagamento acima do devido.
9.2.3. No tempo calculado para fins de anuênio foram computados períodos não contínuos. Serviço público civil (Adm. Direta e Indireta) em cargo diferente ao da aposentadoria de 1º/06/1978 a 31/07/1986, serviço público civil (Adm. Direta e Indireta) em cargo diferente ao da aposentadoria de 16/10/1986 a 31/01/1987 e tempo no cargo em que se deu a aposentadoria de 16/02/1987 a 30/06/2019.
a. Justificativa do Gestor de Pessoal: não há. Verificação efetuada no âmbito do TCU.
b. Análise do Controle Interno: não há. Verificação efetuada no âmbito do TCU.
c. Análise da Equipe Técnica: legal.
A interessada ingressou no cargo objeto destes autos ainda na vigência da Lei 1.711/1952 e do Decreto 31.922/1952, com exercício de cargo público em períodos pretéritos, de forma não contínua, bem como não houve quebra de vínculo com a Administração Pública desde o ingresso no cargo objeto destes autos até a respectiva aposentadoria. Dessarte, não se verifica irregularidade na contabilização dos períodos para fins de concessão de anuênios.
9.3. O quadro resumo de ocorrências e, quando for o caso, o detalhamento da norma legal e da jurisprudência para as inconsistências acima elencadas encontram-se no anexo II desta instrução. 
 (...) 
PROPOSTA DE ENCAMINHAMENTO
11. Ante o exposto, com fundamento no art. 71, inciso III, da Constituição Federal, no art. 1º, inciso V, e art. 39, incisos I e II, da Lei 8.443/1992, no art. 260 do Regimento Interno do Tribunal de Contas da União, propõe-se: 
11.1. considerar ilegal e recusar registro do ato inicial de aposentadoria de Angela Ilcelina Holanda Nery do quadro de pessoal da Fundação Instituto Brasileiro de Geografia e Estatística, com base nos arts. 71, inciso III, da Constituição Federal, 1º, inciso V, e 39, inciso II, da Lei 8.443/1992 e 260, § 1º, do Regimento Interno/TCU;
11.2. com fulcro no art. 262, caput, do Regimento Interno deste Tribunal, determinar à Fundação Instituto Brasileiro de Geografia e Estatística que: 
11.2.1. dispense a devolução dos valores indevidamente recebidos de boa-fé até a data da ciência da Fundação Instituto Brasileiro de Geografia e Estatística, do acórdão que vier a ser proferido, com base no Enunciado 106 da Súmula da Jurisprudência do TCU;
11.2.2. dê ciência, no prazo de quinze dias, contado da notificação, do inteiro teor desta deliberação à interessada, alertando-a de que o efeito suspensivo proveniente da interposição de eventuais recursos junto ao TCU não a exime da devolução dos valores percebidos indevidamente, caso o recurso não seja provido;
11.2.3. informe o teor do acórdão que vier a ser prolatado, encaminhando ao TCU, no prazo de trinta dias, comprovante da data de ciência pela interessada, nos termos do art. 4º, § 3º, da Resolução/TCU 170/2004;
11.2.4. faça cessar todo e qualquer pagamento relativo ao ato impugnado de Angela Ilcelina Holanda Nery, no prazo máximo de quinze dias, contados da ciência da decisão deste Tribunal, sob pena de ressarcimento das quantias pagas após essa data pelo responsável; e
11.2.5. emita novo ato, livre da irregularidade ora apontada, em substituição ao ato de Aposentadoria de Angela Ilcelina Holanda Nery, submetendo-o à nova apreciação por este Tribunal, na forma do artigo 260, caput, também do Regimento."
3.	O escalão dirigente da Sefip alinhou-se ao exame e ao encaminhamento sugeridos pela instrução acima reproduzida (peça 6) . O Ministério Público de Contas, representado pelo Procurador Sérgio Ricardo Costa Caribé, concordou com a unidade técnica (peça 7) . 
	É o Relatório.

não há.

Procurador Sérgio Ricardo Costa Caribé.

PESSOAL. APOSENTADORIA. GRATIFICAÇÃO DE DESEMPENHO DE ATIVIDADE EM PESQUISA, PRODUÇÃO E ANÁLISE, GESTÃO E INFRAESTRUTURA DE INFORMAÇÕES GEOGRÁFICAS E ESTATÍSTICAS - GDIBGE. RUBRICA PAGA A MAIOR. ILEGALIDADE DO ATO. RECUSA DO CORRESPONDENTE REGISTRO. DETERMINAÇÕES.

APOSENTADORIA (APOS)

Secretaria de Fiscalização de Integridade de Atos e Pagamentos de Pessoal e de Benefícios Sociais - Sefip.

Em apreciação ato de concessão inicial de aposentadoria emitido pela Fundação Instituto Brasileiro de Geografia e Estatística em benefício da Sra. Angela Ilcelina Holanda Nery.
2.	A Secretaria de Fiscalização de Integridade de Atos e Pagamentos de Pessoal e de Benefícios Sociais - Sefip propõe a ilegalidade da concessão, com a negativa de registro do ato, ante a constatação de que a interessada recebe a parcela referente à GDIBGE (Gratificação de Desempenho de Atividade em Pesquisa, Produção e Análise, Gestão e Infraestrutura de Informações Geográficas e Estatísticas) em valor superior ao previsto em lei (peças 5 e 6) . O Ministério Público de Contas concorda com esse encaminhamento (peças 7) .
3.	Nos termos do art. 80 da Lei 11.355/2006, a GDIBGE tem a seguinte composição para o servidor ativo: a) "I - até 20 (vinte) pontos serão atribuídos em função dos resultados obtidos na avaliação de desempenho individual;" e b) "até 80 (oitenta) pontos serão atribuídos em função dos resultados obtidos na avaliação de desempenho institucional". De acordo com o art. 149 e seus incisos da mesma lei, o inativo teria direto a receber 50 pontos da GDIBGE.
4.	Inconformada com essa diferenciação legal, a Associação Nacional dos Aposentados e Pensionistas do Fundação Instituto Brasileiro de Geografia e Estatística ingressou com a ação judicial 2009.51.01.002254-6, que tramitou na 24ª Vara Federal do Rio de Janeiro, requerendo que a vantagem em questão fosse estendida aos inativos e pensionistas na mesma proporção paga aos servidores em atividade (peça 3, p. 8-20) . A referida agremiação logrou êxito em seu pedido, tendo a decisão judicial transitado em julgado (peça 22) . 
5.	Percebe-se que, com a superveniência do decisum precitado, o aposentado passou a fazer jus aos 80 pontos correspondentes ao "desempenho institucional", uma vez que a fração de "desempenho individual" não se aplica aos ex-servidores, por impossibilidade fática de se submeterem a esse critério de avaliação. 
6.	Compulsando as tabelas anexas à Lei 11.355/2006, verifica-se que os 50 pontos da vantagem atribuída ao inativo equivalem a R$ 834,00 (50 x R$16,68, valor do "ponto" para o cargo de técnico em informações geográficas e estatísticas, classe S, padrão III, o mesmo da Sra. Angela Ilcelina Holanda Nery) e os 80 pontos devidos ao servidor ativo correspondem a R$ 1.334,40 (80 X R$16,68) . A diferença entre essas quantias, assegurada pelo Poder Judiciário, é de R$ 500,40 (R$ 1.334,40 - R$ 834,00) .
7.	Por conseguinte, a vantagem a ser recebida pela Sra. Angela Ilcelina Holanda Nery teria que corresponder ao valor de R$ 500,40, e não de R$ 667,20, conforme se verifica no ato em exame (peça 3. p. 4) .
8.	Constatado o desacerto no cálculo da GDIBGE, a concessão deve ser considerada ilegal, com a negativa de registro ao ato, aplicando-se a orientação fixada no verbete da Súmula/TCU 106 às parcelas indevidamente recebidas pela interessada. 
9. 	Outrossim, de conformidade com o art. 262 do Regimento Interno/TCU, importa determinar à entidade de origem que faça cessar os pagamentos decorrentes do ato, sob pena de responsabilidade solidária da autoridade administrativa omissa, promovendo, no mesmo prazo, a correção do cálculo nos proventos da Sra. Angela Ilcelina Holanda Nery. 
10.	Deve-se igualmente determinar à Fundação Instituto Brasileiro de Geografia e Estatística que comunique a beneficiária sobre a deliberação do Tribunal, alertando-a de que o efeito suspensivo proveniente da interposição de eventuais recursos não a exime da devolução dos valores percebidos indevidamente após a notificação, caso esses não sejam providos. Após, devem ser remetidos ao Tribunal documentos comprobatórios de que a inativa foi cientificada da deliberação desta Corte.
11.	Por fim, esclareço que o ato em questão deu entrada nesta Corte de Contas em 2020, não se aplicando a sistemática definida pelo Plenário, mediante o Acórdão 122/2021 (rel. min. Walton Alencar Rodrigues) , na linha de observar o Recurso Extraordinário 636.553, em que foi fixado prazo de cinco anos para que o TCU registre os atos de concessão inicial de aposentadoria, reforma ou pensão, após o qual serão considerados "tacitamente registrados", podendo posteriormente o ato que contenha alguma ilegalidade ser submetido ao procedimento de revisão de ofício, com base no art. 54 da Lei 9.784/1999 c/c o art. 260, § 2º, do Regimento Interno/TCU. 
	Ante o exposto, manifesto-me por que seja adotada a deliberação que ora submeto a este Colegiado.
TCU, Sala das Sessões, em 5 de abril de 2022.
MARCOS BEMQUERER COSTA
Relator